臺北高等行政法院判決
　　　　　　　　　　　　　　　　　　 96年度訴字第00178號
　　　　　　　　　　　　　　　.
原　　　告　府乘交通有限公司
代　表　人　甲○○（清算人）
被　　　告　財政部臺灣省北區國稅局
代　表　人　凌忠嫄（局長）
訴訟代理人　乙○○
　　　　　　丙○○
上列當事人間因營利事業所得稅事件，原告不服財政部中華民國
95年11月23日台財訴字第09500504630 號（案號：00000000）訴
願決定，提起行政訴訟。本院判決如下：
    主  文
原告之訴駁回。
訴訟費用由原告負擔。
    事  實
壹、事實概要：
    原告於民國（下同）93年11月15日為經濟部准予解散登記，
    並選任甲○○為清算人，於93年11月25日向台灣新竹地方法
    院（以下簡稱新竹地院）呈報清算人，經准予備查；並於95
    年3 月10日經該院為清算完結之備查。嗣原告於95年3 月17
    日向被告所屬新竹縣分局申請註銷未獲分配之欠稅，經該局
    以95年8 月17日北區國稅竹縣四字第0950004678號函復，否
    准其申請。原告對前開函復表示不服，提起訴願，復遭財政
    部決定駁回，遂向本院提起行政訴訟。原告未於準備程序及
    言詞辯論期日到場，僅提出書狀為聲明及陳述。
貳、兩造聲明：
一、原告聲明：求為判決
(一)、訴願決定及原處分均撤銷。
(二)、原告之欠稅應予註銷。
(三)、訴訟費用由被告負擔。
二、被告聲明：求為判決如主文所示。
參、兩造之爭點：
一、原告主張之理由：
(一)、本件原告業經依法辦理清算完結，聲請宣告破產亦經駁回，
    此有臺灣新竹地方法院（以下簡稱新竹地院）之函文及裁定
    影本呈附為證，是以依財政部79年10月27日台財稅第000000
    000 號及80年2 月21日台財稅第801241743 號函釋，原告未
    獲分配之欠稅依法應得予註銷。
(二)、一般公司之清算，公司法規定甚為明確。普通之清算規定於
    公司法第79條至第97條，而股份有限公司之清算及特別清算
    ，則規定於公司法第322 條至第356 條，公司清算應如何進
    行，清算人之責任職務如何，公司法規定甚明，而對於清算
    事務之審理則明文授權由法院主管，參公司法第83、87、93
    、325 、328 、331 、335 、336 、338 、339 、352 、35
    4 、355 等條文自明，清算既有公司法之規定可資遵循，清
    算是否合法自應以法院之審酌及判斷為依歸，如清算人不依
    公司法有關規定處理，法院亦不可能為清算完結之核備，故
    公司既經法院為清算完結之核備，自應有其合法性及效力存
    在，不容任何人任意予以否定，不然公司清算將永無終止之
    日。既然依公司法之各有關規定，係授權由所在地之普通法
    院審核，故清算是否合法，該公司所在地之法院始有權加以
    論斷，公司如經法院依法核准予清算完結備查，除有不合法
    情事經原法院或其上級法院依法撤銷外，該已核准之清算完
    結自應有其合法性，任何人或機關（包括財政部及被告所屬
    新竹縣分局）均無權否定其效力。本件被告所屬新竹縣分局
    並非公司法授權之主管機關，其對於原告清算之事務，依法
    應無審究合法或是非之權限，更不得越權推翻新竹地院核准
    清算完結之合法性。
(三)、公司經依法解散清算終結報請法院備查後，如認其清算程序
    於法不合，應由稽徵機關洽請法院依非訟事件法第23條第1
    項規定撤銷對該公司清算完結准予備查之裁定，令其重為清
    算，在重行清算完結前，其法人人格始未消滅。如未依前開
    說明洽請法院撤銷其清算完結准予備查之裁定，其清算程序
    既已終結，不能再對法人人格已告消滅之公司不徵稅款及罰
    鍰，財政部67年1 月25日台財稅第30525 號函釋有案。是以
    本件原告既經新竹地院於95年3 月10日以新院雲民修94司12
    2 字第04971 號函准清算完結核備在案，則法人人格已歸於
    消滅，被告既不依法洽請法院撤銷本件清算完結准予備查，
    自不得任意指摘清算不合法，擅加課徵原告之稅捐，原告請
    求依法註銷欠稅，於法應無不合。
二、被告主張之理由：
(一)、原告選任甲○○為清算人，並於93年11月12日向經濟部申請
    解散登記，經該部以93年11月15日經授中字第09333028340
    號函核准解散登記，又於93年11月25日向新竹地院聲報清算
    人就任，經該院以94年3 月7 日新院月民修字第03772 號函
    准予備查。本件原告92年度營利事業所得稅結算申報資產負
    債表現金科目餘額28,056,598元，惟於93年度決算申報時卻
    申報為0 元；93年度申報營業收入29,500元，其他費用28,1
    13,474元。其他費用明細表未列明細僅載「雜支28,113,474
    元」。經被告所屬新竹縣分局於95年8 月1 日以北區國稅竹
    縣一字第0950003520號函請補正說明及提示資金流程紀錄及
    帳簿憑證等相關資料，清算人僅於95年8 月9 日來函說明係
    「因府乘交通有限公司結束時須支付員工薪資、遣散費、房
    租及一切必要費用，目前公司尚負鉅額債務，豈有現金之事
    」為由，並未提示任何佐證資料以證明所言屬實，又原告93
    年度未向被告所屬新竹縣分局辦理薪資、各類所得扣繳申報
    ，難以證實有支付員工薪資、遣散費、房租及一切必要費用
    之情事。故被告所屬新竹縣分局於95年8 月17日以北區國稅
    竹縣四字第0950004678號函告該公司清算未完結，依法應無
    不合。
(二)、另依司法院秘書長（84）秘台廳民三字第04686 號函解釋，
    公司若未完成合法清算，縱經法院為准予清算完結之備查，
    仍不生清算完結之效果。本案原告未完成合法清算，縱經法
    院為准予清算完結之備查，仍不生清算完結之效果，自無從
    主張依財政部79年10月27日台財稅第000000000 函釋規定請
    求註銷欠稅。被告所屬新竹縣分局依法否准註銷欠稅，並無
    違誤，應予維持。
    理  由
甲、程序方面：
    本件原告經合法通知，未於言詞辯論期日到場，依行政訴訟
    法第218 條準用民事訴訟法第386 條、第385 條第1 項前段
    規定，核無民事訴訟法第386 條所列各款情形，爰依到場被
    告之聲請，由其一造辯論而為判決，合先敘明。
乙、實體方面：
一、按「營利事業遇有解散、廢止、合併或轉讓情事時，應於截
    至解散、廢止、合併或轉讓之日止，辦理當期決算，於四十
    五日內，依規定格式，向該管稽徵機關申報其營利事業所得
    額及應納稅額，並於提出申報前自行繳納之。」、「營利事
    業在清算期間之清算所得，應於清算結束之日起三十日內，
    依規定格式書表向該管稽徵機關申報，並於申報前依照當年
    度所適用之營利事業所得稅稅率自行計算繳納。」所得稅法
    第75條第1 項及第2 項分別定有明文。上述當期決算申報時
    限，應自主管機關核准之日起算；至申報清算所得之時限，
    則應以實際辦理清算完結之日起算，倘清算人未於就任之日
    起6 個月內清算完結，亦未報經法院核准展期者，應以6 個
    月期間屆滿之日起算，亦經財政部本於其主管權責，以73年
    7 月5 日台財稅字第55300 號函釋綦詳，核與法律規定之本
    旨無違，稽徵機關辦理相關案件，自得援用。次按「…公司
    如經依法清算完結後，經向法院聲報…法人人格已消滅，其
    未獲分配之欠稅得予註銷…」、「…清算人已依公司法第八
    十九條規定聲請宣告破產，經法院調查認定該公司已無財產
    ，破產財團不能構成，無從依破產程序清理其債務，而駁回
    其宣告破產之聲請，清算人踐行法定清算程序後，業經依法
    清算完結，並向法院辦理終結之登記，本部乃據以核釋其未
    獲分配之欠稅得予註銷…」則另據財政部分別以79年10月27
    日台財稅第000000000 號、80年2 月21日台財稅第80124174
    3 號函釋在案。
二、兩造不爭之事實：
    原告於93年11月12日向經濟部申請解散登記，經該部以93年
    11月15日經授中字第09333028340 號函核准解散登記，並於
    93年11月25日向新竹地院聲報清算人就任，經該院以94年3
    月7 日新院月民修字第03772 號函准予備查。嗣原告以其已
    依法辦理清算完結，並經新竹地院民事庭95年3 月10日新院
    月民修字第04971 號函准予清算完結備查，法人人格已消滅
    為由，於95年3 月17日向被告申請註銷未獲分配之欠稅，經
    被告所屬新竹縣分局以95年8 月17日北區國稅竹縣四字第09
    50004678號函復予以否准。原告不服，提起訴願，復遭駁回
    等事實，有前揭新竹地院民事庭准予備查函、被告所屬新竹
    縣分局95年8 月17日北區國稅竹縣四字第0950004678號函等
    件影本附卷可稽（見本院卷第10-12 頁），自堪信為真實。
三、原告循序提起本件行政訴訟，主張：公司之清算，依公司法
    規定，係授權由所在地之普通法院審核，故清算是否合法，
    該公司所在地之法院始有權限加以論斷。而原告業依法向新
    竹地院為清算完結之申報，經該院准予備查；聲請宣告破產
    亦經法院駁回，依財政部79年10月27日台財稅第000000000
    號函及80年2 月21日台財稅第801241743 號函釋，應依法註
    銷欠稅；被告所屬新竹縣分局非公司法授權就清算事務之主
    管機關，依法應無審究之權限，更不得推翻新竹地院清算完
    結備查之合法性。況原告既經新竹地院前開函准就清算完結
    核備在案，則法人人格已歸於消滅，被告未依法洽請法院撤
    銷該清算完結之備查，自不得任意指摘清算不合法，擅課原
    告稅捐云云。是本件爭點乃在原告是否業已依法清算完結？
四、本院之判斷：
(一)、按「解散之公司除因合併、分割或破產而解散外，應行清算
    。」、「解散之公司於清算範圍內視為尚未解散。」、「前
    條解散之公司在清算時期，得為了結現務及便利清算之目的
    ，暫時經營業務。」、「法人至清算終結止，在清算之必要
    範圍內，視為存續。」公司法第24、25、26條及民法第40條
    第2 項分別定有明文；又有限公司之清算人之職務如左：一
    、了結現務。二、收取債權，清償債務。三、分派盈餘或虧
    損。四、分派賸餘財產；清算人應於清算完結15日內，造具
    結算表冊送交各股東，請求其承認，如股東不於1 個月內提
    出異議，即視為承認；但清算人有不法行為時，不在此限（
    參照同法第331 條第3 項規定，股份有限公司清算人有不法
    行為者，其清算人責任不解除，有限公司準用無限公司清算
    規定時應同此解釋）；清算人應於清算完結，經送請股東承
    認後15日內，向法院聲報，則為公司法第113 條準用同法第
    84條第1 款、第92條、第93第1 項規定甚明，是公司為法人
    組織，其人格之存續，自應於合法清算終結時始行消滅，而
    公司是否業經合法清算，則應依個案審查清算人是否已盡其
    上述法定職務以為判斷。至上述之向法院聲報清算完結，係
    清算人之義務，公司法並未規定法院負有實質審核之義務，
    且屬商事非訟事件，由法院依非訟事件程序處理（參94年2
    月5 日修正前之非訟事件法第3 章第1 節商事非訟事件中之
    公司事件），是法院乃就形式上審查，屬備案性質，所為准
    予備查之處分，並無實質上之確定力，故公司是否清算完結
    ，法人人格是否消滅，應視已否完成「合法清算」而定，若
    尚未完成合法清算，縱經法院為准予清算完結之備查，仍不
    生清算完結之效果，而司法院秘書長84年3 月22日秘臺廳民
    三字第04686 號函釋既與上述說明無違，則行政機關辦理相
    關案件自得援用。換言之，稅捐稽徵機關得就公司清算是否
    合法完成清算，予以實質審認，故原告主張法院已為清算完
    結之備查，清算程序即已終結，法人人格當然消滅，被告未
    聲請撤銷該清算完結之備查，即不得指摘清算不合法云云，
    乃有誤解，並無可採，合先敘明。
(二)、經查，原告92年度營利事業所得稅結算申報資產負債表現金
    科目餘額28,056,598元，惟93年度決算申報時為0 元，另93
    年度申報營業收入29,500元，其他費用28,113,474元，而其
    他費用明細表未列明細僅載「雜支28,113,474元」，經被告
    所屬新竹縣分局以95年8 月1 日以北區國稅竹縣一字第0950
    003520號函請原告補正說明及提示資金流程紀錄及帳簿憑證
    等相關資料，惟清算人迄未提示任何帳證說明原告帳上現金
    之使用情形，有前揭函、原告92、93年度申報書及資產負債
    表附於本院卷可參。原告未能提出上述帳證，核與商業會計
    法第38條規定，各項會計憑證至少保存5 年、會計帳簿及財
    務報表至少保存10年之規定已有不符，致被告無法為調查、
    勾稽，則有關原告資產處分情形及所得現金流向不明，無法
    釐清上述疑點，即不明公司資產多寡，財產是否有隱匿情事
    ，是否已確實分配債權人，是清算人是否已盡上述了結現務
    、收取債權及清償債務等職務既屬有疑，自無法遽認本件清
    算業已合法完結。是原告主張其得依前揭財政部79年10月27
    日台財稅第000000000 號、80年2 月21日台財稅第80124174
    3 號函釋，註銷系爭欠稅云云，亦無可取。
五、綜上所述，原告雖經法院為清算完結之備查，惟法院之備查
    僅具形式備案性質，不生實質之確認效力，是原告帳目經調
    查結果，既有上述不明、疑為隱匿之情形，致無法判斷是否
    已為合法之清算，自難認已生清算完結之效果。從而，被告
    認原告不符首揭函釋規定，否准其註銷欠稅之申請，於法自
    屬有據。訴願決定遞予維持，亦無不合。原告訴請撤銷，並
    請求命被告註銷其欠稅，為無理由，應予駁回。
六、據上論結，本件原告之訴為無理由，依行政訴訟法第218 條
    、民事訴訟法第385 條第1 項前段、行政訴訟法第98條第1
    項前段，判決如主文。
中　　華　　民　　國　　96　　年　 　8　　月　 16  　 日
                  第 七 庭 審 判 長 法  官　李得灶
                                    法  官　黃秋鴻
                                    法  官　林玫君
上為正本係照原本作成。
如不服本判決，應於送達後20日內，向本院提出上訴狀並表明上
訴理由，如於本判決宣示後送達前提起上訴者，應於判決送達後
20日內補提上訴理由書（須按他造人數附繕本）。
中　　華　　民　　國　　96　　年　 　8　　月　 16  　 日
             　　　　　　　   　　　書記官  黃明和
